臺灣臺北地方法院民事判決　　　　　　　　　　　　　九十年度訴字第三七二四號
　　原　　　告　　甲○○
　　被　　　告　　乙○○
　　兼訴訟代理人　丙○○
右當事人間請求清償借款事件，本院判決如左：
    主      文
被告丙○○應給付原告新臺幣捌拾萬元，及如附表一所示之利息。
原告其餘之訴駁回。
訴訟費用由被告丙○○負擔。
本判決第一項於原告以新臺幣貳拾柒萬元供擔保後，得假執行。
原告其餘假執行之聲請駁回。
    事      實
甲、原告方面：
  一、聲明：
  （一）被告應連帶給付原告新臺幣（下同）八十萬元，及如附表二所示之利息。
  （二）原告願供擔保請准宣告假執行。
  二、陳述：
  （一）被告乙○○分別於民國八十五年一月二十九日、八十六年六月六日，以其所
        有坐落桃園縣桃園市○○段六八一地號土地及其上建物，為向原告借款之擔
        保，由被告丙○○出面，向原告借用五十萬元、三十萬元，約定利息按年息
        百分之二十四即月息二分計算，清償期分別為八十五年七月二十八日、八十
        六年九月三十日，詎被告除曾給付五十萬元部分之利息二次外，餘均未依約
        履行，清償期屆至後，原告迭經催討、聲請強制執行無效，為此依據借貸關
        係提起本件訴訟。
　（二）原告與被告乙○○之代理人被告丙○○，於第一次借款時口頭約定月息二分
        ，若謂被告乙○○不知此利率，則為何又有第二次借款？
  （三）依抵押權設定契約書上所載之義務人及債務人均為被告乙○○，如被告乙○
        ○僅係提供擔保，依社會習慣，應只列被告乙○○為義務人，而非兼列其為
        債務人；借款人如為被告丙○○，則其既已提出擔保品辦理抵押權登記，抵
        押權設定契約書上之債務人應為被告丙○○，義務人應為被告乙○○方為合
        理，為何該約定書上記載之債務人卻為被告乙○○？且借貸約定書上之借款
        人亦應為被告丙○○方是，而非由被告丙○○代理被告乙○○簽立「乙○○
        」為借款人。況且原告所發之存證信函，亦以被告二人為收件人，足證原告
        與被告二人訂立不要式契約、借貸約定書時，即有以被告乙○○為借款人，
        被告丙○○為連帶保證人之意思存在，被告丙○○自承為借款人，實屬不合
        理。
  （四）被告丙○○如有代理權，依民法第一百零三條規定，其代理被告乙○○，以
        被告乙○○名義簽立借貸契約書，應直接對被告乙○○發生效力；被告丙○
        ○如無代理權，因被告二人為兄妹關係，且被告丙○○又能提出被告乙○○
        之印鑑證明及土地、房屋所有權狀等文件，顯見被告乙○○早知被告丙○○
        表示為其代理人，而不為反對之表示，自足使原告相信被告丙○○曾獲授權
        代理，依民法第一百六十九條之規定，被告乙○○自應負授權人之責。況原
        告曾以存證信函告知被告乙○○，並曾以電話與之討論上開借款清償事宜，
        被告乙○○自應依民法第一百六十九條規定，負授權人責任。
  （五）被告丙○○如無權代理被告乙○○簽立借貸契約書，依民法第一百十條之規
        定，其應負損害賠償之責。如被告丙○○未將借款八十萬元交付於告乙○○
        ，依民法第五百四十一條、第五百四十二條規定，被告丙○○亦應負損害賠
        償之責，被告乙○○若怠於行使其權利，原告為保全債權，亦得以自己名義
        依民法第二百四十二條行使權利。
  （六）被告乙○○於八十五年一月二十九日借貸時，如未取得借用款項，其怎會又
        於八十六年六月六日聲請印鑑證明，而於同日再委託被告丙○○代理其向原
        告借款，依經驗法則，被告乙○○確係取得系爭借款，無庸置疑。
  （七）原告與被告丙○○為舊識，與被告乙○○則不相識，被告乙○○抵押之房屋
        早已貸滿額度，若非被告丙○○表明願負連帶保證責任，原告豈會借款予被
        告乙○○超過抵押品價值數倍之金錢？況且被告丙○○如非其本有連帶保證
        之真意，其何以自承應對此二筆款項負責，被告丙○○若未表明連帶保證之
        意思，原告根本不可能借款予被告乙○○，被告丙○○既已表明負責之意，
        爰依民法第二百七十二條及第二百七十三條規定，請求被告丙○○負連帶保
        證之責。
  三、證據：提出土地建築改良物抵押權設定契約書影本、他項權利證明書影本、土
      地所有權狀影本、建築改良物所有權狀影本、印鑑證明影本、約定書、存證信
      函影本、臺灣桃園地方法院民事執行處通知影本、土地登記謄本影本、建物登
      記謄本影本等件為證。
乙、被告方面：
  一、聲明：均請求駁回原告之訴。
  二、陳述：
  （一）因當初被告丙○○之公司經營有問題，向原告借用五十萬元，約定月息二分
        ，並將系爭房地為原告設定抵押，後來被告丙○○借用三十萬元時，兩造僅
        約定如屆時無法清償借款，應先將房屋處理掉再處理不足的部分，而未約定
        利息。
  （二）系爭借款確係存在於原告與被告丙○○間，與被告乙○○無涉，借款八十萬
        元均由被告丙○○收受，而被告丙○○每月亦均有繳交利息。
  （三）被告丙○○因銀行信用有問題，所以將系爭房地登記為被告乙○○所有，實
        際上系爭房地為被告丙○○所有，然於簽定系爭約定書時，因原告認為系爭
        房地名義上為被告乙○○所有，故要求被告丙○○要簽被告乙○○姓名，然
        這件事從頭到尾都與被告乙○○無關。
    理    　由
一、原告起訴主張：被告乙○○分別於民國八十五年一月二十九日、八十六年六月六
    日，以其所有坐落桃園縣桃園市○○段六八一地號土地及其上建物，為向原告借
    款之擔保，由被告丙○○出面，向原告借得五十萬元、三十萬元，約定利息按年
    息百分之二十四計算，清償期分別為八十五年七月二十八日、八十六年九月三十
    日，詎被告除曾給付五十萬元部分之利息二次外，餘均未依約履行，履行期屆至
    後，原告迭經催討、聲請強制執行無效，為此依據借貸關係提起本件訴訟等語。
    被告則以：系爭借款係存在於原告與被告丙○○間，與被告乙○○無涉，又兩造
    僅就借用五十萬元，約定月息二分，至於借用三十萬元部分，則未約定利息等語
    ，資為抗辯。
二、本件原告主張被告丙○○出面以被告乙○○所有上開土地、建物，為向原告借款
    之擔保，先後於八十五年一月二十九日、八十六年六月六日，向原告借得五十萬
    元、三十萬元，其中五十萬元部分，並約定月息二分，清償期分別為八十五年七
    月二十八日、八十六年九月三十日清償，詎清償期屆至後，上開借款均未獲清償
    之事實，為被告所不爭執，並據其提出與事實相符之土地建築改良物抵押權設定
    契約書、他項權利證明書、土地所有權狀、建築改良物所有權狀、印鑑證明、約
    定書、存證信函、臺灣桃園地方法院民事執行處通知、土地登記謄本、建物登記
    謄本等件為證，原告此部分之主張，應堪信為真實。至於原告另主張上開借款係
    被告乙○○所借用，均已屆期而未清償，為此提起本件訴訟請求被告連帶給付八
    十萬元及如附表二所示之利息等情，則為被告所否認，並以前揭情詞置辯。是本
    件兩造主要爭點在於，本件借款契約當事人究竟為何人？茲敘述如後：
（一）按請求履行債務之債，除被告自認原告所主張債權發生原因之事實外，應先由
      原告就其主張此項事實，負舉證之責任，必須證明其為真實後，被告於其抗辯
      事實，始應負證明之責任，此為舉證責任分擔之原則，最高法院四十三年臺上
      字第三七七號著有判例可資參照。本件原告主張被告乙○○與被告丙○○為代
      理、連帶保證之法律關係，共同向原告借款，固據其提出土地建築改良物抵押
      權設定契約書、他項權利證明書、土地所有權狀、建築改良物所有權狀、印鑑
      證明、約定書、存證信函、臺灣桃園地方法院民事執行處通知、土地登記謄本
      、建物登記謄本等件為證，然為被告所否認，並以前揭情詞置辯，依上開說明
      ，自應由原告就其與被告乙○○間之借貸關係存在負舉證責任。
（二）次按解釋意思表示，應探求當事人之真意，不得拘泥於所用之辭句，民法第九
      十八條定有明文。又解釋書據之真意，應以當時事實及一切證據資料為斷；又
      解釋契約，應於文義及及論理上詳為推求，不得拘泥於字面，最高法院十九年
      上字第二八號及十九年上字第五八號分別著有判例意旨可資參照。次按依契約
      法上之原則，契約乃雙方當事人以發生債之關係為目的，相互為對立的意思表
      示，趨於一致的法律行為，契約僅能在締約當事人間發生效力，拘束契約當事
      人，與第三人無關。經查：
    １、被告丙○○於八十五年一月二十九日向原告借款五十萬元時，曾提供被告乙
        ○○名下上開不動產為借款之擔保，設定五十萬元之本金最高限額抵押權，
        嗣於八十六年六月六日，被告丙○○交付蓋妥被告乙○○印鑑章之所有權移
        轉契約書，並書立約定書，以同一不動產為借款之擔保，再向原告借款三十
        萬元，二筆借款均由被告丙○○所收受之事實，為兩造所不爭執。雖該約定
        書上之借用人為被告乙○○，惟被告丙○○辯稱係因系爭抵押房地名義上為
        被告乙○○所有，在簽立約定書時，原告要求其簽寫被告乙○○的名字等語
        ，復為原告所不爭執，被告乙○○若真為系爭借款之借用人而負有返還借款
        之義務，衡情被告丙○○應不會為此不利於己之陳述，是被告此部分所辯，
        堪予採信。
    ２、原告於本院準備程序中曾自承「被告乙○○沒有出面跟我借錢，我打電話給
        他時，他說要我跟被告丙○○研究，約定書上簽名是被告丙○○在我面前簽
        『乙○○』三個字，我是根據抵押權設定書上有被告乙○○的名字，而且被
        告丙○○也告訴我他代理他哥哥，所以我認為被告乙○○也是債務人。」（
        參見本院九十年十一月十九日準備程序筆錄）、「被告兩人共同跟我借錢。
        」（參見本院九十一年一月二十八日準備程序筆錄）、「被告丙○○跟我說
        要借錢，但證件都是被告乙○○的名字。」（參見本院九十一年三月七日準
        備程序筆錄）等語，且觀之整個借貸過程，被告乙○○自始至終均未出面，
        原告亦未接觸、查詢過被告乙○○之意思，二次借款均由被告丙○○出面向
        原告借款、收受借款金額、書立約定書，益證系爭借款八十萬元應係被告丙
        ○○向原告所借貸，上開借貸契約當事人為原告與被告丙○○，被告乙○○
        並未參與借貸契約之締結，亦未有與原告成立借貸契約之意思表示。是原告
        僅執上開約定書，即指其與被告乙○○間已成立借貸契約，被告乙○○因此
        需負前開借款責任，即嫌無據。況且被告乙○○如果真為系爭借款之借用人
        ，就系爭借款之借款約定豈可能未參與，而任由被告丙○○與原告決定，該
        協議又如何對被告乙○○產生拘束力？職是之故，系爭借貸契約存在於原告
        與被告丙○○之間，被告乙○○並非系爭契約之當事人，故原告請求被告乙
        ○○連帶給付系爭借款，已屬無據。
（三）按所謂表見代理，依民法第一百六十九條規定為由自己之行為表示以代理權授
      與他人或知他人表示為其代理人而不為反對之意思表示，為保護善意之第三人
      ，對於第三人應負授權人之責任。若第三人明知其無權代理或可得而知者，自
      不負授權人之責任。次按民法第一百六十九條規定之表見事實，應以行為時為
      準，且第三人明知行為人無代理權或可得而知者，亦無表見代理之成立可言。
      經查：
    １、本件原告於成立系爭借款契約時，即可得而知與之簽訂借貸契約之被告丙○
        ○係以自己名義簽訂系爭借貸契約，揆諸前揭說明，其稱被告乙○○應負授
        權人責任顯無理由。
    ２、原告另主張被告土地建築改良物抵押權設定契約書上所載之義務人及債務人
        均為被告乙○○，如被告乙○○僅係提供擔保，依社會習慣，應只列被告乙
        ○○為義務人，而非兼列其為債務人，更何況原告所發之存證信函，亦以被
        告二人為收件人，足證原告與被告二人訂立不要式契約、借貸約定書時，即
        有以被告乙○○為借款人，被告丙○○為連帶保證人之意思存在云云，然因
        系爭抵押房地名義上為被告乙○○所有，約定書上當事人亦因原告之要求而
        書寫借用人為被告乙○○，則兩造就系爭借款辦理抵押權設定時，以被告乙
        ○○為債務人辦理抵押權設定，真意應僅在擔保系爭借貸債權實現，並便於
        辦理抵押權設定，尚難以有此一土地建築改良物抵押權設定契約書即遽認被
        告乙○○亦為契約之當事人。況且如被告丙○○持有被告乙○○得辦理抵押
        權設定之相關文件，即認被告丙○○之任何行為均需由被告乙○○負表見代
        理之授權人責任，未免過苛，是原告主張表見代理，實難採信。
    ３、被告乙○○於辦理借款、設定抵押期間，未曾與原告等人接洽，自無以自己
        之行為表示以代理權授與被告丙○○，或知被告丙○○表示為其代理人而不
        為反對之表示等情形存在，原告就其主張表見代理之事實，未舉證以實其說
        ，要無足採。
    ４、原告與被告乙○○間雖曾有電話聯絡，然渠等僅有短短「你指的是桃園房子
        的事情」、「是的」、「我會跟我妹妹說」等語，僅得認被告乙○○斯時已
        知悉系爭借款事宜，尚不足以認定被告乙○○有成為契約當事人之意思表示
        ，而原告寄發之存證信函則為其個人之意思表示，不足認定被告乙○○有表
        見代理之事實，更何況上揭電話聯絡、寄發存證信函等事，並非行為當時之
        表見事實，而係發生在後，揆之前揭說明，亦難認可符合表見代理之要件。
        從而，原告所為被告乙○○依表見事實應負本件借貸契約之授權人責任之主
        張，顯無可採。
（四）綜上所述，按當事人主張利己事實者，自應對此負舉證之責，此為民事訴訟法
      第二百七十七條前段所明定。本件被告始終否認原告與被告乙○○間有何借貸
      之合意，而原告又未能就其主張其與被告乙○○間有借貸關係存在之積極事實
      負舉證責任，是本件借貸契約當事人應為原告與被告丙○○，並非原告與被告
      乙○○，則原告對被告乙○○提起本件借款請求，即乏依據。
（五）另按民法第二百七十二條規定連帶債務之成立，除各債務人明示連帶負責之意
      思外，應以法律有規定者為限。本件原告另主張被告乙○○與被告丙○○為連
      帶保證云云，已為被告丙○○所否認，原告負未能就此一有利於己之事實盡舉
      證責任，則原告主張被告乙○○與被告丙○○為連帶保證關係，實非可取，附
      此敘明。
三、按給付無確定期限者，債務人於債權人得請求給付時，經其催告而未為給付，自
    受催告時起，負遲延責任。經其債權人起訴，或依督促程序送達支付命令者，與
    催告有同一之效力，自期限屆滿時，負遲延責任，民法第二百二十九條第二項定
    有明文。復按遲延之債務，以支付金錢為標的者，債權人得請求依法定利率計算
    之遲延利息。但約定利率較高者，仍從其約定，同法第二百三十三條亦有明文。
    經查：
（一）被告丙○○分別於八十五年一月二十九日、八十六年六月六日向原告借款五十
      萬元、三十萬元，借款期限雖分別約定為八十五年七月二十八日、八十六年九
      月三十日，惟系爭約定書除載明系爭不動產業已設定第二順位五十萬元之本金
      最高限額抵押權予原告外，並約定倘上開借款屆期未能清償，則由原告出售系
      爭不動產求償，買賣價格由原告決定，買賣所得價金超出借款金額時，原告無
      庸退回，買賣所得價金不足清償上開借款時，被告仍應就不足部分負清償之責
      ，此為兩造所不爭，並有約定書在卷可憑，則自兩造上開約定以觀，本件借款
      雖有屆期未能清償情事，惟原告僅得先行使出售系爭不動產抵償借款之權利，
      尚不得請求被告逕行返還全數借款。易言之，原告之借款返還請求權係以系爭
      不動產處分後，經結算結果，賣得價金不足清償系爭借款為停止條件，則於系
      爭不動產處分結算結果，賣得價金不足清償系爭借款等條件成就之前，原告之
      借款返還請求權尚未生效，從而，原告本於借款返還請求權，請求被告丙○○
      返還八十萬元借款之給付，實屬無確定期限之給付，被告丙○○於原告得請求
      給付時，經其催告而未為給付，自受催告時起，方負遲延責任。然本件原告於
      賣得價金不足清償系爭借款之停止條件成就後，除提起本件訴訟外，並未為任
      何催告行為，揆諸前揭規定，被告丙○○自當從起訴狀繕本送達起，方負遲延
      責任，是原告請求被告丙○○給付自起訴狀繕本送達翌日即九十年八月七日起
      至清償日止之遲延利息，洵屬有據，應予准許；逾此部分之請求，於法無據，
      應予駁回。
（二）原告主張系爭五十萬元借款部分，約定月息兩分，每月付息一次一情，為被告
      所是認，堪信為真實。至於原告主張系爭三十萬元借款部分，亦約定月息兩分
      ，則為被告所否認，原告就此一有利於己之事實，復未能舉證以實其說，自不
      足採信。綜上，原告請求被告丙○○給付如附表一所示之利息，為有理由，自
      應准許；逾此部分之請求，於法不合，自應駁回。
六、從而，本件借貸契約當事人為原告與被告丙○○，非原告與被告乙○○，則原告
    依借貸之法律關係，請求被告丙○○給付八十萬元，及如附表一所示之利息為有
    理由，應予准許，逾此部分之請求，洵屬無據，應予駁回。
七、本件事證已臻明確，兩造其餘攻擊防禦方法，經本院審酌後，核與判決結果不生
    影響，爰不逐一論述，附此敘明。
八、原告陳明願供擔保，請求宣告假執行，本件原告勝訴部分，核無不合，茲酌定相
    當之擔保金額，予以准許。至原告敗訴部分，其假執行之聲請失所附麗，應予駁
    回。
九、結論：本件原告之訴一部為有理由，一部為無理由，依民事訴訟法第七十九條但
    書、第三百九十條第二項，判決如主文。
中　　　華　　　民　　　國　　九十一　　年　　　四　　　月　　 十七 　　日
                              臺灣臺北地方法院民事第一庭
                                              審判長法　　　官  邱新福
                                                    法　　　官  張靜女
                                                    法　　　官　雷淑雯
右為正本係照原本作成
如對本判決上訴，須於判決送達後廿日內向本院提出上訴狀
中　　　華　　　民　　　國　　九十一　　年　　　四　　　月　　 十八 　　日
　　　　　　　　　　　　　　　　　　　　　　　　　　法院書記官　高秋芬
附表一
┌──┬──────┬────────────┬─────────────┐
│編號│  借款金額  │　利息計算期間          │    利息利率              │
│    │ （新臺幣） │                        │                          │
├──┼──────┼────────────┼─────────────┤
│１  │伍拾萬元    │自民國九十年八月七日起至│按週年利率百分之二十計算  │
│    │            │清償日止                │                          │
├──┼──────┼────────────┼─────────────┤
│２  │參拾萬元    │自民國九十年八月七日起至│按週年利率百分之五計算    │
│    │            │清償日止                │                          │
└──┴──────┴────────────┴─────────────┘
附表二
┌──┬──────┬────────────┬─────────────┐
│編號│  借款金額  │　利息計算期間          │    利息利率              │
│    │ （新臺幣） │                        │                          │
├──┼──────┼────────────┼─────────────┤
│１  │伍拾萬元    │自民國八十五年三月二十九│按週年利率百分之二十計算  │
│    │            │日起至清償日止          │                          │
├──┼──────┼────────────┼─────────────┤
│２  │參拾萬元    │自民國八十六年六月六日起│按週年利率百分之二十計算  │
│    │            │至清償日止              │                          │
└──┴──────┴────────────┴─────────────┘
